臺灣高等法院高雄分院刑事判決
110年度原交上訴字第5號
上  訴  人  臺灣屏東地方檢察署檢察官
上  訴  人  
即  被  告  姜思遠



選任辯護人  湯其瑋律師
上列上訴人等因被告過失致死案件，不服臺灣屏東地方法院109
年度原交訴字第15號，中華民國110年5月25日第一審判決（起訴
案號：臺灣屏東地方檢察署109年度偵字第8162號），提起上訴
，本院判決如下：
    主  文
原判決撤銷。
姜思遠無罪。
　　理　由
一、公訴意旨略以：被告姜思遠（下稱被告）於民國109年1月8
    日1時48分許，駕駛車牌號碼000-00號營業用大貨曳引車拖
    帶OOOOO號營業全拖車（下稱聯結車），停駛於屏東縣枋寮
    鄉台一線431.4K南向處。被告本應注意在夜間無燈光設備或
    照明不清之道路，均應顯示停車燈光或反光標識，又無不能
    注意情事，竟疏未注意及此，即將上揭聯結車停放於上開道
    路路邊而未顯示停車燈光或反光標識，適有被害人霍○海（
    下稱被害人）騎乘車牌號碼000-0000號普通重型機車沿屏東
    縣枋寮鄉台一線路段同向（由北往南）由後駛至，亦疏未注
    意車前狀況而撞及上揭聯結車後左側尾燈處，因而受有頭部
    外傷併顱內出血之傷害，於送醫急救到院前死亡。案經警獲
    報到場處理，被告於肇事後向前來處理員警表明為肇事者而
    願意接受法院之裁判，因認被告涉犯刑法第276條過失致人
    於死罪嫌。
二、按犯罪事實應依證據認定之，無證據不得認定犯罪事實，刑
    事訴訟法第154條第2項定有明文。事實之認定，應憑證據，
    如未能發現相當證據，或證據不足以證明，自不能以推測或
    擬制之方法，以為裁判基礎；認定不利於被告之事實，須依
    積極證據，苟積極證據不足為不利於被告事實之認定時，即
    應為有利於被告之認定，更不必有何有利之證據；認定犯罪
    事實所憑之證據，雖不以直接證據為限，間接證據亦包括在
    內；然而無論直接或間接證據，其為訴訟上之證明，須於通
    常一般之人均不致有所懷疑，而得確信其為真實之程度者，
    始得據為有罪之認定，倘其證明尚未達到此一程度，而有合
    理之懷疑存在時，事實審法院復已就其心證上理由予以闡述
    ，敘明其如何無從為有罪之確信，因而為無罪之判決，尚不
    得任意指為違法（最高法院40年台上字第86號、30年上字第
    816號、76年台上字第4986號判例參照）。次按檢察官就被
    告犯罪事實，應負舉證責任，並指出證明之方法，刑事訴訟
    法第161條第1項定有明文，因此，檢察官對於起訴之犯罪事
    實，應負提出證據及說服之實質舉證責任。倘其所提出之證
    據，不足為被告有罪之積極證明，或其指出證明之方法，無
    從說服法院以形成被告有罪之心證，基於無罪推定之原則，
    自應為被告無罪判決之諭知（最高法院92年台上字第128號
    判例意旨參照）。又刑法上之過失犯，指在法律上有注意義
    務，事實上亦能注意，竟欠缺注意，致發生一定之結果，此
    結果與其欠缺注意在客觀上有相當因果關係者，始足當之。
    如行為人在客觀上非其所能注意，即難認有何過失可言（最
    高法院76年台上字第192號判例參照）。
三、公訴意旨認被告涉犯上開過失致人於死罪嫌，無非係以被告
    於警詢、偵查中之供述、員警調查報告、刑案現場勘察報告
    、現場照片、枋寮醫療社團法人枋寮醫院診斷證明書、道路
    交通事故肇事人自首情形紀錄表、道路交通事故現場圖、道
    路交通事故調查報告表㈠㈡、交通部公路總局高雄區監理所屏
    澎區車輛行車事故鑑定會、相驗屍體證明書、相驗筆錄、相
    驗照片共20張、道路交通事故相片12張等資料，為其主要論
    據。　　
四、訊據被告固坦承於上開時、地，因被害人騎乘之機車撞及其
    停放於上開道路路肩之聯結車後左側尾燈處，而發生車禍等
    情，並於偵查及原審審理中承認其有過失一節，惟被告則堅
    決否認有何過失致人於死之犯行，並辯稱：我經過該路段之
    前，因為該路段有點顛波，比較寬長，我要確定我的貨綑綁
    有無鬆掉，就停在路邊，下車確認貨物綑綁及固定，之後上
    車就聽到一聲巨大的聲音。我們每次驗車時，都會將反光標
    示列為檢查的項目，且每次驗車都有通過標準，當時在沒有
    燈光照明情況下，我用手機柏照，也可以很清楚看到反光標
    示，照相的時候也有反光標示，照片中的反光標誌，就是原
    本的標誌。因為我比較不懂法律，所以當時在第一次鑑定委
    員會鑑定結果出來後，說被害人是主因，我是次因，就按照
    鑑定結果承認了等語（見相卷第73頁、本院卷第242、256頁
    ）。經查:
㈠、刑事訴訟法第156條第2項規定，被告或共犯之自白，不得作
    為有罪判決之唯一證據，仍應調查其他必要之證據，以察其
    是否與事實相符。其立法意旨乃在防範被告或共犯自白之虛
    擬致與真實不符，故對自白在證據上之價值加以限制，明定
    須藉補強證據以擔保其真實性。又所謂補強證據，則指除該
    自白或不利於己之陳述本身之外，其他足以證明自白之犯罪
    事實確具有相當程度真實性之證據而言，雖所補強者，非以
    事實之全部為必要，但亦須因補強證據與自白之相互利用，
    足使犯罪事實獲得確信者，始足當之。本件被告因將上揭聯
    結車停放於上開道路路肩，其後被害人騎乘之機車撞及聯結
    車後左側尾燈處，致受有頭部外傷併顱內出血之傷害，於送
    醫急救到院前死亡等情，業據被告於偵查、原審及本院審理
    時坦承不諱（見相卷第207 、208 頁，原審卷第50、74、11
    6 、122、132 頁，本院卷第242頁），並有調查報告、枋寮
    醫院診斷證明書、枋寮醫院109 年12月17日枋醫病歷字第10
    91202095B 號函暨病歷資料、道路交通事故現場圖、道路交
    通事故調查報告表㈠㈡、汽車行車執照影本、OOOOOO號營業大
    貨曳引車行車紀錄卡紙、屏東縣政府警察局勤務指揮中心受
    理110 報案紀錄單、臺灣屏東地方檢察署相驗屍體證明書、
    臺灣屏東地方檢察署檢驗報告書、屏東縣政府警察局枋寮分
    局刑案現場勘察報告各1 份、勘察採證同意書2 份、公路監
    理電子閘門查詢結果4份、現場照片82張、相驗照片49張附
    卷可稽（見相卷第11、29、33至37、41至43、49、55至67、
    77至92、99至117 、127 至167 頁，原審卷第19至25、31至
    35頁），是此部分之事實，應堪認定。
㈡、又汽車停車時，應依下列規定：停於路邊之車輛，遇夜間無
    燈光設備之道路，應顯示停車燈光或反光標識，道路交通安
    全規則第112條第1項第12款訂有明文。汽車（含機車）行駛
    時，駕駛人應注意車前狀況，並隨時採取必要之安全措施；
    機車行駛之車道，應依標誌或標線之規定行駛；無標誌或標
    線者，除起駛、準備停車或臨時停車外，不得駛出路面邊線
    ，道路交通安全規則第94條第3項、第99條第5款亦訂有明文
    。經查，被告領有適當之駕照，本件案發當時為夜間、被告
    所駕駛之營業全聯結車停放於前揭路段即屏東縣枋寮鄉台一
    線431.4K（南向）設有路面邊線外之路旁、該路段夜間無照
    明、柏油路面、乾燥、無缺陷、無障礙物、視距良好等情，
    暨被告經酒精測定結果為合格，所駕之營業全聯結車當時為
    熄火停靠在路面邊線外，並無在行進之狀態各節，有道路交
    通事故調查報告表㈠1份、監理電子閘門駕籍查詢表、屏東縣
    政府警察局道路交通事故當事人酒精測定紀錄、車號000-00
    號營業大貨車曳引車行車紀錄卡紙等資料在卷可證（見相卷
    第31、35、40、43頁），又案發地點路面邊線外並未設有禁
    止路邊停車之標誌至為明確一節，亦有屏東縣政府警察局枋
    寮分局現場勘察報告檢附照片足憑（見相卷第137頁）。再
    者，參諸本件案發後，被告即以所持有之0000000000號行動
    電話向警方報案，並無延滯，員警亦於當日（即109年1月8
    日）1時48分許抵達現場處理，完成測繪並拍攝現場照片多
    幀等情，則有屏東縣政府警察局勤務指揮中心受理110報案
    紀錄單、枋寮分局交通分隊109年1月8日調查報告、屏東縣
    政府警察局枋寮分局交通分隊道路交通事故照片黏貼紀錄表
    （見相卷第11、49、55至65頁）在卷可參。可知警方即時至
    現場後，在上揭之天候、光線、道路型態均無變化情況下，
    依事故現場照片編號1、2、3、5所示，被告所駕駛之營業全
    聯結車之後方確貼有紅色帶狀反光標識警示，且不論遠近距
    離之照片，自後方觀之皆甚明顯。從而，本件被告並無違反
    首揭道路交通安全規則之情事，其所稱當時所駕駛之營業全
    聯結車後方有反光標示，在沒有燈光照明情況下，也可以很
    清楚看到反光標示等節，尚非無據。
㈢、另依屏東縣政府警察局枋寮分局109年2月10日枋警偵字第109
    30201000號函暨檢附之現場勘察報告、照片及勘查採驗同意
    書等資料（見相卷第125至167頁），可知:被害人所騎乘之A
    EM-9385號普重機車前輪部分向車尾方向擠壓變形、左前避
    震器上有擦抹痕、前擋泥板上翹及前擋板破裂，毀損部位主
    要位於車頭；另檢視左後側、右後側及後側車身，均未發現
    明顯毀損情形及刮地痕，另被告所駕駛之營業全聯結車左後
    側，含左後板台輪、防捲護欄、左後車燈毀損，另左後板台
    輪檔泥板上、左後側斷落之防捲護欄原靠車尾外側部分可見
    有紅色疑似外附漆，與被害人上開之機車外觀（紅色）顏色
    相似等節。而本件被害人騎乘之機車係因撞及被告停放於道
    路路肩之聯結車後左側尾燈處，致受有頭部外傷併顱內出血
    之傷害，於送醫急救到院前死亡等情則經認定如前述，核諸
    交通部公路總局於110年11月26日以路覆字第OOOOOOOOOO號
    函檢附該局車輛行車事故鑑定覆議會意見，認:「依現場照
    片、刑案現場勘查報告等資料顯示之，肇事二車倒停位置、
    相對車損與掉落物位置等情況研判，肇事二車碰撞地點係為
    道路中央設有分向島雙向六線道並劃有機慢車道無照明路段
    之路外(路肩），姜車（即被告車）所牽引之平板式全拖車
    停放於路外(路肩），且其車後貼有同車寬長度之紅色帶狀
    反光標識警示(符合道路交通安全規則第112條第1項第12款
    ），對夜間正常開啟車燈行駛於無照明路段之車輛而言，應
    無不能預見路外(路肩)前有障礙物之情事。爰此，研議認為
    ，霍車（即被害人車）夜間行經無照明路段，不當駛出路面
    邊線又未充分注意車前狀況，致由後碰撞停於路外(路肩)且
    車後貼有帶狀反光標識警示之平板式全拖車，顯有疏失；另
    姜車停於路外(路肩），且其平板式全拖車後方貼有帶狀反
    光標識警示，遭駛出路面邊線之車輛碰撞，無法防範」，並
    認：被害人「駕駛普通重型機車，夜間行經無照明路段，不
    當駛出路面邊線又未充分注意車前狀況，致由後碰撞停於路
    外(路肩)且車後貼有帶狀反光標識警示之平板式全拖車，爲
    肇事原因」、被告「駕駛營業全聯結車停於路外(路肩），
    且其平板式全拖車後方貼有帶狀反光標識警示，無肇事因素
    」等旨（見本院卷第225至231頁），亦與上述相關事證相符
    ，自可予採納為本案之判斷依據。至於交通部公路總局高雄
    區監理所109年5月15日以高監鑑字第OOOOOOOOOO號函檢附之
    屏澎區車輛行車事故鑑定會鑑定意見，雖認被告「駕駛營業
    全聯結車，夜間停車時未顯示停車燈光或反光標識，為肇事
    次因」一節（見相卷第185至188頁），然顯未詳細檢閱現場
    照片及刑案現場勘查報告等資料，難認與事實相符，自難憑
    採。至被告雖曾坦認其有過失，惟有關交通事故之鑑定，事
    涉專業，被告陳稱其因不懂，所以第一次鑑定委員會鑑定結
    果說他是次因，就按照鑑定結果承認了等語，要屬有據，是
    不能逕以與真實不符之自白或被害人家屬之意見，即作為不
    利於被告之認定。從而，被告辯稱本件車禍事故其並無過失
    ，與事實相符，堪以採信。
五、綜上所述，本案被害人死亡結果固係因撞及被告停放於路肩
    之聯結車後左側尾燈處，致受有頭部外傷併顱內出血之傷害
    而死亡，惟檢察官起訴被告涉有本案過失致死罪嫌，所舉之
    事證，依卷內之證據尚不能證明被告駕駛本案聯結車有何具
    體違反交通規則之行為，被告本得信賴其他用路人亦會遵守
    交通規則，對被害人所騎乘之機車因夜間行經無照明路段，
    不當駛出路面邊線又未充分注意車前狀況，致由後碰撞其停
    於路肩且車後貼有帶狀反光標識警示之聯結車，既無從預見
    而採取適當之預防或迴避之措施，以避免本件事故之發生，
    自不應課予被告負有防範或避免結果發生之義務或歸責於被
    告。此外，復查無其他積極證據足以證明被告有本案犯罪，
    揆諸前揭說明，本於罪疑唯輕、罪疑有利被告之原則，自應
    為被告有利之認定，為被告無罪之諭知。原審未詳予審酌上
    情，以被告有公訴意旨所指之過失致死犯行，遽予論罪科刑
    ，尚有未洽。檢察官上訴意旨以被告前曾有過失傷害案件而
    經判決公訴不受理之紀錄，原審未酌及此，量刑過輕云云，
    為無理由；又被告上訴意旨指摘原判決不當，為有理由，自
    應由本院將原判決撤銷改判，並為被告無罪之諭知。
據上論斷，應依刑事訴訟法第369條第1項前段、第364條、第301
條第1項，判決如主文。
本案經檢察官陳彥竹、吳文書提起公訴，檢察官吳聆嘉提起上訴
，檢察官呂幸玲到庭執行職務。
中　　華　　民　　國　　111 　年　　1 　　月　　12　　日
                  刑事第五庭    審判長法  官  簡志瑩
                                      法  官  張盛喜
                                      法  官  陳美燕
以上正本證明與原本無異。
被告不得上訴。
檢察官如不服本判決應於收受本判決後20日內向本院提出上訴書
狀，其未敘述上訴理由者，並得於提起上訴後20日內向本院補提
理由書狀（均須按他造當事人之人數附繕本）「切勿逕送上級法
院」。
中　　華　　民　　國　　111 　年　　1 　　月　　12　　日
                                      書記官  洪以珊